---
title: "Fatores determinantes na percentagem de alojamentos vagos em boas condições habitacionais"
subtitle: "Análise de Modelos de Regressão Linear e Logística"
author: "Aitor Varea Oro e Gonçalo Araújo"
date: "`r Sys.Date()`"
output:
  pdf_document:
    toc: true
    toc_depth: 2
    number_sections: true
    fig_caption: true
  word_document:
    toc: true
    toc_depth: 2
  html_document:
    toc: true
    toc_depth: 2
    number_sections: true
editor_options: 
  markdown: 
    wrap: 72
---

```{r setup, include= FALSE}
knitr::opts_chunk$set(echo = TRUE, width = 70)
knitr::opts_chunk$set(comment = NA)
knitr::opts_chunk$set(message = FALSE, warning = FALSE)
options(knitr.include.path = FALSE)
```

\newpage

# [**Introdução**]{.underline} {#introduction}

De acordo com dados do INE, em 2021, existiam em Portugal 723.215
alojamentos não habitados. Estes alojamentos, que não incluem segundas
residências, representam um recurso potencial para mitigar a grave crise
habitacional que o país atualmente enfrenta. Para identificar as medidas
de política pública que podem contribuir para a resolução deste
problema, é fundamental compreender os fatores que determinam a
desocupação destes imóveis.

Com o objetivo de aprofundar o conhecimento sobre o impacto que diversos
fatores determinam a percentagem de alojamentos vagos em boas condições
habitacionais, propõe-se o desenvolvimento de um modelo de regressão
linear e logistica.

Neste projeto foi utilizado o software R para a exploração dos dados e
análise estatistica e R Markdown para a escrita deste relatório. O
ficheiro foi renderizado em PDF utilizando o Knitr.

[Go back to Top](#introduction)

# [**Dataset**]{.underline} {#dataset}

Este dataset foi construido através de dados obtidos no INE, de forma a
entender qual o impacto de diversas variavéis na percentagem de
alojamentos vagos em boas condições. De forma mais clara, as nossas
variáveis de interesse para este trabalho incluem:

1.  **percentagem de alojamentos vagos em boas condições**- variável
    continua.

2.  **valor de venda** da habitação (€/m²)- variável contínua.

3.  **taxa de variação** populacional- variável contínua.

4.  **percentagem de alojamentos vagos no ano 2011**- variável contínua

5.  **percentagem de alojamentos vagos no ano 2021**- variável contínua

6.  **tipo de territorio**- variável categórica com os seguintes
    fatores: "alta densidade", "baixa densidade", "região autonoma da
    madeira (RAM)" e "regiao autonoma dos açores (RAA)".

7.  **pressão urbanística**, ou seja, existência de diferenças no valor
    da venda para indíviduos estrangeiros e portugueses- variável
    categórica com os fatores: "sim" e "não".

8.  **variação de alojamentos vagos**- variável contínua que expressa a
    evolução de alojamentos vagos em bom estado de conservação entre
    2011 e 2021.

## **Pré-processamento dos dados**

```{r include=FALSE}
library(readr)
library(ggplot2)
library(gridExtra)
library(reshape2)
library(forcats)
library(dplyr)
library(grid)
library(car)

datase <- read_csv("C:/Users/gonca/Downloads/241213VAGOS2.csv", 
  
  col_types = cols(
    PERCENTAGEM_VAGOS = col_number(), 
    PERCENTAGEM_VAGOS2 = col_number(), 
    `Valor venda` = col_number(), 
    `Variação poulacional` = col_number(),
    
    `tipo de territorio` = col_factor(levels = c("ALTA DENSIDADE", 
                                                 "BAIXA DENSIDADE", 
                                                 "RAA", 
                                                 "RAM")), 
    
    `PRESSÃO URBANISTICA` = col_character(), 
    
    Riqueza = col_skip(), 
    `Vagos.Reparação Ligeiras` = col_number(),
    `Vagos.Reparação médias` = col_skip(), 
    `Vagos.Reparação profundas` = col_skip(), 
    `Total alojamentos` = col_number(),
    `Total Vagos 2011_PER` = col_number(),
    `Total Vagos 2021_PER` = col_number()
  )
)
datase <- as.data.frame(datase)
```

```{r include=FALSE}
colnames(datase)[colnames(datase) == "PRESSÃO URBANISTICA"] <- "pressao_urbanistica"
colnames(datase)[colnames(datase) == "tipo de territorio"] <- "tipo_territorio"
colnames(datase)[colnames(datase) == "Variação poulacional"] <- "variacao_populacional"
colnames(datase)[colnames(datase) == "Valor venda"] <- "valor_venda"
colnames(datase)[colnames(datase) == "Total alojamentos"]<-"total_alojamentos"
colnames(datase)[colnames(datase) == "Total Vagos 2011_PER"]<-"vagos_2011_per"
colnames(datase)[colnames(datase) == "Total Vagos 2021_PER"]<-"vagos_2021_per"
colnames(datase)[colnames(datase) == "Vagos.Reparação não"]<-"vagos_ok"
colnames(datase)[colnames(datase) == "Vagos.Reparação Ligeiras"]<-"vagos_ligeiras"
colnames(datase)[colnames(datase) == "Vagos.Reparação médias"]<-"vagos_medias"
colnames(datase)[colnames(datase) == "Vagos.Reparação profundas"]<-"vagos_profundas"
colnames(datase)[colnames(datase) == "NUTSIII"]<-"regiao"
colnames(datase)[colnames(datase) == "PERCENTAGEM_VAGOS"]<-"vagosbom_totalalojamentos"
colnames(datase)[colnames(datase) == "PERCENTAGEM_VAGOS2"]<-"vagosbom_totalvagos"

datase$total_vagosbom <- datase$vagos_ok+datase$vagos_ligeiras
datase$variaçao_vagos <- round(datase$vagos_2021_per-datase$vagos_2011_per,3)

datase$vagosbom_totalvagos <- round(datase$vagosbom_totalvagos,3)
datase$vagosbom_totalalojamentos <- round(datase$vagosbom_totalalojamentos,3)


total_na_count <- sum(is.na(datase))
print(total_na_count)


datase <- datase[!is.na(datase$`valor_venda`), ]
print(sum(is.na(datase$`valor_venda`)))
```

Após renomear as variáveis para facilitar a interpretação e remover as
observações com valores nulos (7 casos), o dataframe atualizado e sua
estrutura são os seguintes:

\newpage

```{r echo=FALSE, warning=FALSE}
suppressPackageStartupMessages(library(kableExtra))

# Create the summary data
summary_data <- lapply(names(datase), function(col) {
  data_type <- class(datase[[col]])[1]
  example_values <- paste0(head(datase[[col]], 3), collapse = ", ")
  data.frame(Column_Name = col, Data_Type = data_type, Example_Values = example_values)
})
summary_df <- do.call(rbind, summary_data)

# Render the table
kable(summary_df, 
      format = "latex", 
      caption = "Estrutura do Dataset: 301 obs",
      booktabs = TRUE) %>%
  kable_styling(latex_options = c("striped", "hold_position"),
                font_size = 8,
                position = "center") %>%
  add_header_above(c(" " = 3))
```

```{r echo=FALSE, warning=FALSE, message=FALSE}
col_of_interest <-c("vagosbom_totalalojamentos","vagosbom_totalvagos","valor_venda","variacao_populacional","tipo_territorio","pressao_urbanistica","vagos_2011_per","vagos_2021_per","variaçao_vagos")

missing_cols <- setdiff(col_of_interest, colnames(datase))
if (length(missing_cols) > 0) stop("Columns not found: ", paste(missing_cols, collapse = ", "))

column_info <- lapply(col_of_interest, function(col) {
  unique_count <- length(unique(datase[[col]]))
  data.frame(Column_Name = col, Data_Type = class(datase[[col]])[1], Unique_Count = unique_count)
})
column_info_df <- do.call(rbind, column_info)

kable(column_info_df, 
      format = "latex", 
      caption = "Sumário das variáveis de interesse",
      booktabs = TRUE) %>%
  kable_styling(latex_options = c("striped", "hold_position"),
                font_size = 8,
                position = "center")
```

## **Análises Univariadas**

Foram realizadas análises univariadas de todas as variáveis de interesse
deste estudo. No entanto, devido às restrições de espaço, apenas algumas
delas serão apresentadas graficamente neste documento. Todas as análises
completas estão disponíveis no script R.

### Percentagem de alojamentos vagos em boas condições e distribuição do valor de venda

Relativamente à principal variável de interesse neste trabalho, visto
que apresenta uma distribuição simétrica, foi calculada a média e desvio
padrão: **8.380** e **2.631**, respetivamente. Por outro lado, dado que
o valor de venda apresenta uma distribuição assimétrica, foi calculada a
mediana: **889**, mínimo: **156** e máximo: **4188**.

```{r echo=FALSE, fig.width=8, fig.height=3, fig.align='center'}
histogram <- ggplot(datase, aes(x = vagosbom_totalalojamentos)) + 
  geom_histogram(binwidth = 1, fill = "steelblue3", color = "black") +
  labs(title = "Alojamentos vagos em bom estado",
       x = "% Alojamentos vagos em bom estado", y = "Frequência") +
  theme_classic() +
  theme(plot.title = element_text(hjust = 0.5),face = "bold")

histogram2 <- ggplot(datase, aes(x = valor_venda)) +
  geom_histogram(binwidth = 280, fill = "lightgreen", color = "black") +
  labs(title = "Valor de venda", x = "€/m2", y = "Frequencia") +
  theme_classic() +
  theme(plot.title = element_text(hjust = 0.5),face = "bold")

grid.arrange(histogram,histogram2, ncol=2)
```

### Evolução da percentagem de alojamentos vagos no ano 2011 vs 2021

Foi analisada a evolução da percentagem de alojamentos vagos no ano
2011, comparativamente ao ano 2021, para o mesmo concelho.

```{r echo=FALSE,fig.align='center', fig.width=8, fig.height=4}
library(tidyr)
datase <- datase %>%
  mutate(index = row_number())

datase_long <- datase %>%
  pivot_longer(
    cols = c(vagos_2011_per, vagos_2021_per),
    names_to = "year",
    values_to = "value"
  )

ggplot(datase_long, aes(x = index, y = value, color = year)) +
  geom_point(size = 2, alpha = 0.4) +  
  geom_smooth(se = FALSE, linewidth = 1.2) +  
  labs(
    title = "Evolução do número de alojamentos vagos",
    x = "Concelho (número)",
    y = "Percentagem",
    color = "Ano"
  ) +
  theme_minimal() +
  scale_color_manual(
    values = c("vagos_2011_per" = "blue", "vagos_2021_per" = "red"),
    labels = c("2011", "2021")
  ) +
  theme(
    plot.title = element_text(hjust = 0.5, size = 12, face = "bold"),  
    axis.title = element_text(size = 10),
    axis.text = element_text(size = 10),
    legend.title = element_text(size = 10),
    legend.text = element_text(size = 10)
  )

```

Verifica-se um ligeiro aumento na percentagem de alojamentos vagos entre
2011 e 2021, com uma tendência geral estável entre os concelhos. Apesar
da variação entre eles, a maioria apresenta valores entre 10% e 20%, com
alguns aumentos mais marcados em 2021.

### Frequência relativa do tipo de território

Foi construído um "pie chart" de frequências relativas para uma das
variáveis categóricas de interesse: tipo de território, tendo sido
observado que "baixa densidade" e "RAM" apresentam as frequências
maiores e menores, respetivamente.

```{r echo=FALSE}
freq_dist <- table(datase$tipo_territorio)
relative_freq <- prop.table(freq_dist)

freq_table <- data.frame(
  tipo_territorio = names(freq_dist),
  Frequency = as.integer(freq_dist),
  Relative_Frequency = round(as.numeric(relative_freq), 4))

add_percentages_to_labels <- function(data, value_column, label_column) {
  data[[label_column]] <- paste0(data[[label_column]], " (", round(data[[value_column]] * 100, 1), "%)")
  return(data)
}

freq_table <- add_percentages_to_labels(freq_table, "Relative_Frequency", "tipo_territorio")

colors_plot1 <- c("#1f78b4", "#33a02c", "#e31a1c", "#ff7f00", "#6a3d9a")
```

```{r echo=FALSE,fig.align='center', fig.width=5, fig.height=3}
plot1 <- ggplot(freq_table, aes(x = "", y = Relative_Frequency, fill = tipo_territorio)) +
  geom_bar(stat = "identity", width = 1) +
  coord_polar(theta = "y") +
  scale_fill_manual(values = colors_plot1) +
  labs(title = "Distribuição do tipo de território") +
  theme_void() +
  theme(
    plot.title = element_text(hjust = 0.5, size = 8, margin = margin(b = 3), face = "bold"),
    legend.title = element_blank(),
    legend.text = element_text(size = 7, angle = 0, hjust = 0), 
    legend.position = "right",
  )
print(plot1)
```

## **Análises Bivariadas**

Relativamente às análises bivariadas (variável dependente e uma variável
contínua / categórica), foram incluidas neste relatório as seguintes:

### Percentagem de alojamentos vagos em boas condições (x valor de venda) e (x tipo de território)

```{r echo=FALSE,fig.align='center', fig.width=8, fig.height=4}
plot3 <- ggplot(datase, aes(x = valor_venda, y = vagosbom_totalalojamentos)) +
  geom_point(color = "purple", alpha = 0.7) +
  geom_smooth(method = "lm", color = "red", se = FALSE) +
  labs(title = "% Vagos bom estado vs Valor de venda",
       x = "Valor de Venda",
       y = "% Alojamentos Vagos bom estado") +
  theme_classic()+
  theme(
    plot.title = element_text(hjust = 0.5,face = "bold"))

boxplot_territory <- ggplot(datase, aes(x = tipo_territorio, y = vagosbom_totalalojamentos, fill = tipo_territorio)) +
  geom_boxplot() +
  labs(
    title = "% Vagos bom estado por tipo território",
    x = "Tipo de Território",
    y = "% Alojamentos Vagos bom estado",
    fill = "Tipo de Território"
  ) +
  theme_minimal() +
  theme(
    plot.title = element_text(hjust = 0.5, face = "bold"),
    axis.text.x = element_text(angle = 45, hjust = 0.5, size = 9),
    legend.position = "none"
  )
grid.arrange(plot3,boxplot_territory, ncol=2)

```

Relativamente ao gráfico da esquerda, observa-se uma relação fraca e
ligeiramente negativa entre o valor de venda e a percentagem de
alojamentos vagos em bom estado, sugerindo que valores mais altos de
venda não estão associados a uma maior proporção de alojamentos vagos em
bom estado. O gráfico à direita não revela quaisquer diferenças na
distribuição da percentagem de alojamentos vagos em bom estado por
diferentes tipos de território.

## **Análises Multivariadas**

### Percentagem de alojamentos vagos por valor de venda e tipo de território

Foi analisado o impacto da percentagem de alojamentos vagos em boas
condições (redimendionada numa escala de 0 a 10) tendo em conta as
variáveis tipo de território e valor de venda, simultaneamente.

```{r echo=FALSE,fig.align='center', fig.width=8, fig.height=4}

sales_breaks <- seq(0, 4500, by = 500)
sales_labels <- paste(head(sales_breaks, -1), tail(sales_breaks, -1), sep = "-")

data_cleaned <- datase %>%
  mutate(
    valor_venda_category = cut(valor_venda, 
                              breaks = sales_breaks, 
                              labels = sales_labels, 
                              include.lowest = TRUE),
    vagosbom_totalvagos_rescaled = vagosbom_totalalojamentos / 10
  )

mean_data <- data_cleaned %>%
  group_by(valor_venda_category, tipo_territorio) %>%
  summarise(
    mean_vagosbom = mean(vagosbom_totalvagos_rescaled, na.rm = TRUE),
    .groups = "drop"
  )

plot <- ggplot(mean_data, 
               aes(x = valor_venda_category, 
                   y = mean_vagosbom, 
                   fill = tipo_territorio)) +
  geom_bar(stat = "identity", position = "dodge") +
  labs(
    title = "Percentagem de alojamentos vagos por valor de venda e tipo de território",
    x = "Valor de venda",
    y = "% alojamentos vagos bom estado (0-10)"
  ) +
  theme_minimal() +
  theme(
    plot.title = element_text(hjust = 0.5, face = "bold"),
    axis.text.x = element_text(angle = 45, hjust = 1),
    legend.position = "bottom",
    legend.title = element_blank()
  )

print(plot)
```

Observa-se neste gráfico que:

1.  Nas zonas de alta densidade populacional, observa-se algo curioso,
    uma maior vacância habitacional nos extremos do espectro de preços -
    tanto nas habitações mais económicas (0-500) quanto nas mais premium
    (4000-4500), sugerindo um possível desajuste entre oferta e procura
    nestas faixas de valor.

2.  Nas faixas de valor entre 1500-2000, existe uma relativa
    homogeneidade na percentagem de vacância entre diferentes tipos de
    território, sugerindo que esta pode ser uma faixa de preço mais
    equilibrada em termos de mercado.

3.  Os territórios de baixa densidade demonstram uma concentração
    significativa de imóveis desocupados na faixa média-alta de preços
    (2000-3000), o que pode indicar um desalinhamento entre o poder de
    compra local e os valores praticados nestas regiões.

### Matriz de correlação (Variaveis continuas)

De forma a estudar a existência de relações entre a percentagem de
alojamentos vagos em boas condições contra as diferentes variáveis
contínuas, foi construida uma matriz de correlação.

```{r echo=FALSE,fig.align='center', fig.width=8, fig.height=4}
correlation_data <- datase[, c("vagosbom_totalalojamentos","vagosbom_totalvagos", 
                               "variacao_populacional", "valor_venda","variaçao_vagos")]


correlation_matrix <- round(cor(correlation_data, use = "complete.obs"), 2)


correlation_matrix_df <- as.data.frame(as.table(correlation_matrix))


correlation_matrix_df$fill_value <- correlation_matrix_df$Freq
diag_indices <- which(correlation_matrix_df$Var1 == correlation_matrix_df$Var2)
correlation_matrix_df$fill_value[diag_indices] <- NA
correlation_matrix_df$label <- as.character(correlation_matrix_df$Freq)
correlation_matrix_df$label[diag_indices] <- "--"


# Matriz de correlação com cores (heatmap)

heatmap_plot <- ggplot(correlation_matrix_df, aes(x = Var1, y = Var2, fill = fill_value)) +
  geom_tile(color = "white") +
  geom_text(aes(label = label), color = "black", size = 4) +
  scale_fill_gradient2(
    low = "blue", high = "red", mid = "white", midpoint = 0, 
    limit = c(-1, 1), space = "Lab", name = "Pearson",
    na.value = "grey90"  
  ) +
  labs(title = "Correlation Matrix Heatmap", x = NULL, y = NULL) +
  theme_minimal() +
  theme(
    axis.text.x = element_text(angle = 45, hjust = 1, size = 8),
    plot.title = element_text(hjust = 0.5)
  )

print(heatmap_plot)
```

Analisando a matriz de correlação:

1.  Existe uma correlação moderadamente positiva (**0.3**) entre a
    variação de vagos e a proporção de vagos bons sobre o total de
    alojamentos, sugerindo que quando aumenta a variação de vagos,
    também tende a aumentar ligeiramente a proporção de alojamentos
    vagos em bom estado.

2.  A correlação negativa (**-0.4**) com o valor de venda indica uma
    relação inversa importante: quanto maior o valor de venda dos
    imóveis, menor tende a ser a proporção de vagos bons sobre o total
    de alojamentos. Isto pode sugerir que em áreas com imóveis mais
    caros, há uma tendência para haver menos alojamentos vagos em bom
    estado.

3.  A correlação negativa (**-0.33**) com a variação populacional indica
    que em áreas onde há crescimento populacional, tende a haver menos
    alojamentos vagos em bom estado, o que faz sentido dado que maior
    procura habitacional tende a reduzir a vacância.

# [**Análise modelo regressão linear**]{.underline}

Nesta parte final do trabalho, abordamos duas dimensões diferentes. Por
um lado, os princípios que parecem orientar a criação de um bom modelo.
Por outro, as ferramentas utilizadas para aferir a sua qualidade
estatística e o seu contributo para o problema em estudo.

## **Princípios seguidos na elaboração dos modelos**

A elaboração dos diferentes modelos considerou sempre a mesma variável
resposta (percentagem de alojamentos vagos em bom estado de
conservação), procedendo a ligeiras variações nas variáveis
explicativas. Para obter resultados significativos foi importante
assegurar:

1.  Representatividade das diferentes dimensões que concorrem para a
    explicação da variabilidade da resposta. Assim, incluímos fatores:
    económicos (valor de venda e zonas com pressão urbanística);
    territoriais (demografia, delimitações territoriais); habitacionais
    (dimensão do parque habitacional habitado e devoluto, bem como o
    estado de conservação) e temporais (dados relativos ao parque
    edificado e à população em 2011);
2.  Transformações dos dados. Atendendo ao comportamento não
    necessariamente linear de alguns descritores, principalmente os
    habitacionais e demográficas, algumas destas variáveis contínuas
    foram categorizadas. Em alguns casos, a variável relativa ao valor
    de venda sofreu uma transformação de escala, tendo-se usado o
    logaritmo de base 2 para evitar quebras e valores extremos;
3.  Interações. Ao longo do estudo, verificou-se que a introdução de
    interações entre variáveis contribuia para que: alguns dos
    descritores ganhassem expressividade; os coeficientes ilustrassem o
    impacto diferenciado em função dos diferentes níveis das categorias;
    o ajustamento global do modelo melhorasse sem criar problemas de
    confiança na significância estatística ou nos coeficientes.

```{r include=FALSE}
## Modelos de regressão linear

datase$vagos_2021_cat<-as.factor(ifelse(datase$vagos_2021_per<10,"0",ifelse(
  datase$vagos_2021_per<16,"1","2"
)))

datase$vagos_2011_cat<-as.factor(ifelse(datase$vagos_2011_per<10,"0",ifelse(
  datase$vagos_2011_per<16,"1","2"
)))

datase$vagosbom_totalvagos_cat<-ifelse(datase$vagosbom_totalvagos<56.8,"0",ifelse(
  datase$vagosbom_totalvagos<65.73,"1","2"
))


# criar modelos

MOD1<-lm(vagosbom_totalalojamentos~vagos_2021_per+tipo_territorio+pressao_urbanistica+
           valor_venda+variacao_populacional+vagos_2011_per+variaçao_vagos,data=datase);summary(MOD1) 

MOD2<-update(MOD1,.~.-vagos_2021_per-vagos_2011_per-valor_venda-variaçao_vagos+
               vagos_2021_cat*variaçao_vagos+vagos_2011_cat+log2(valor_venda));summary(MOD2)

MOD3<-update(MOD2,.~.-log2(valor_venda)-vagos_2021_cat*variaçao_vagos+
               vagos_2021_cat+vagosbom_totalvagos_cat*log2(valor_venda));summary(MOD3)

MOD4<-update(MOD2,.~.-variacao_populacional-vagos_2011_cat+
               vagos_2011_cat*variacao_populacional+vagosbom_totalvagos);summary(MOD4)

MOD5<-update(MOD4,.~.-tipo_territorio-log2(valor_venda)+
               tipo_territorio*valor_venda);summary(MOD5)

MOD6<-update(MOD5,.~.-tipo_territorio*valor_venda-vagos_2021_cat*variaçao_vagos+
               valor_venda+variaçao_vagos+vagos_2021_cat+tipo_territorio);summary(MOD6)


```

```{r echo=FALSE, fig.align='center', results='asis'}

modelos <- list(MOD1, MOD2, MOD3, MOD4, MOD5, MOD6)

R2_Ajustado <- numeric(length(modelos))
BIC_Valores <- numeric(length(modelos))
AIC_Valores <- numeric(length(modelos))
Nomes_Modelos <- character(length(modelos))  

for (i in seq_along(modelos)) {
  modelo <- modelos[[i]]
  
  R2_Ajustado[i] <- summary(modelo)$adj.r.squared
  BIC_Valores[i] <- BIC(modelo)
  AIC_Valores[i] <- AIC(modelo)
  Nomes_Modelos[i] <- paste("Modelo", i)
}

resultados_df <- data.frame(
  Modelo = Nomes_Modelos,
  R2_Ajustado = R2_Ajustado,
  BIC = BIC_Valores,
  AIC = AIC_Valores
)

resultados_df %>%
  kbl(align = "c", format = "latex", booktabs = TRUE) %>%
  kable_styling(full_width = FALSE, position = "center", latex_options = c("hold_position"))
```

## **Processo de aferição dos resultados**

Os modelos acima listados permitem-nos iniciar a discussão da escolha a
partir de três tópicos que consideramos particularmente ilustrativos:

1.  [Qualidade da articulação entre as variáveis.]{.underline}

Os três primeiros modelos apresentam diferentes graus de qualidade da
resposta do ponto de vista do conhecimento do domínio, mas, em todos os
casos, terão de ser recusados por problemas que serão discutidos mais à
frente. O **MODELO 1**, que incorpora todas as variáveis de interesse,
sem recorrer a nenhuma interação, resultando numa explicação precária do
fenómeno em estudo. O **MODELO 2** mantém todos os preditores,
transforma duas variáveis contínuas em categóricas e recorre a uma
interação. Apesar do seu aparente pior ajustamento, fornece explicações
interessantes. O **MODELO 3**, retira uma variável (variação de vagos) e
muda a interação, conduzindo a um bom ajustamento e excelentes
resultados.

Os três últimos modelos conciliam excelentes respostas do ponto de vista
do problema em estudo, sem apresentarem problemas do ponto de vista
estatístico. O **MODELO 4** regressa à base do MODELO 2, introduzindo
uma nova interação e acrescentando um novo descritor que irá manter-se
nos restantes: o total de vagos em bom estado sobre o total de vagos. O
**MODELO 5** retira a escala logarítimica do valor de venda e promove
uma terceira interação. O **MODELO 6** retira duas das três interações,
resultando no modelo definitivo pela sua robustez estatística,
capacidade explicativa e facilidade de interpretação.

2.  [Qualidade de ajustamento e significância das
    variáveis.]{.underline}

Para o ajustamento foram utilizados os parâmetros apresentados na
tabela. No caso dos três últimos modelos, recorreu-se ao ANOVA para
confirmar, também desse ponto de vista, a seleção do modelo 3 (apesar de
uma redução de 10.142 no Sum of Squares, apresenta um p-value de
0.0129). Já em relação à significância das variáveis, procedeu-se a um
equilíbrio entre, por um lado, a expressividade dos coeficientes e os
p-values das variáveis e, por outro, o conhecimento das variáveis que
estruturam o problema do ponto de vista da política de habitação e de
ordenamento do território. Para efeitos ilustrativos, apresentam-se os
sumários do primeiro e do último modelo.

```{r echo=FALSE, fig.align='center', fig.width=8, fig.height=4}

coef_data <- data.frame(
  Term = c("(Intercept)", "vagos_2021_per", "tipo_territorioBAIXA DENSIDADE", 
           "tipo_territorioRAA", "tipo_territorioRAM", "pressao_urbanisticaSIM",
           "valor_venda", "variacao_populacional", "vagos_2011_per", "variaçao_vagos"),
  Estimate = c(-1.049, -29.21, 0.3640, 1.301, -0.3657, 0.2276, 
               0.001384, -0.03642, 29.77, 29.86),
  StdError = c(0.4275, 274.8, 0.2452, 0.3832, 0.4459, 0.3968,
               0.0001899, 0.02097, 274.8, 274.8),
  tvalue = c(-2.454, -0.106, 1.485, 3.395, -0.820, 0.574,
             7.285, -1.737, 0.108, 0.109),
  pvalue = c(0.014725, 0.915428, 0.138756, 0.000781, 0.412851, 
             0.566590, 3.02e-12, 0.083529, 0.913822, 0.913570)
)

model_stats <- data.frame(
  Statistic = c("RSE", "R-squared", "Adj R-squared", "F-statistic", "p-value"),
  Value = c("1.373 (df=291)", "0.7358", "0.7276", "90.06 (df=9,291)", "< 2.2e-16")
)


kable(coef_data, format = "latex", booktabs = TRUE, digits = 4, align = "c", 
      caption = "\\textbf{Modelo 1}") %>%
  kable_styling(full_width = FALSE, position = "center", 
                latex_options = c("HOLD_position")) %>%
  column_spec(1, bold = TRUE)

kable(model_stats, format = "latex", booktabs = TRUE, align = "c", caption = NULL) %>%
  kable_styling(full_width = FALSE, position = "center", latex_options = c("HOLD_position")) %>%
  column_spec(1, bold = TRUE)

coef_data <- data.frame(
  Term = c("(Intercept)", "pressao_urbanisticaSIM", "vagos_2011_cat1", "vagos_2011_cat2",
           "variacao_populacional", "vagosbom_totalvagos", "valor_venda", "variaçao_vagos",
           "vagos_2021_cat1", "vagos_2021_cat2", "tipo_territorioBAIXA DENSIDADE",
           "tipo_territorioRAA", "tipo_territorioRAM",
           "vagos_2011_cat1:variacao_populacional",
           "vagos_2011_cat2:variacao_populacional"),
  Estimate = c(-3.6484, 0.6981, 1.4823, 3.1814, 0.0362, 0.1389, -0.0003, 0.2883,
               1.7354, 3.2515, 0.2217, -0.1784, 0.5662, -0.0402, -0.0972),
  StdError = c(0.3395, 0.2474, 0.1603, 0.2789, 0.0187, 0.0055, 0.0001, 0.0279,
               0.1642, 0.2569, 0.1521, 0.2466, 0.2790, 0.0194, 0.0283),
  tvalue = c(-10.746, 2.822, 9.245, 11.405, 1.938, 25.268, -2.029, 10.317,
             10.569, 12.658, 1.458, -0.724, 2.029, -2.078, -3.439),
  pvalue = c(2e-16, 0.00510, 2e-16, 2e-16, 0.05362, 2e-16, 0.04336, 2e-16,
             2e-16, 2e-16, 0.14604, 0.46988, 0.04334, 0.03860, 0.00067)
)

model_stats <- data.frame(
  Statistic = c("RSE", "R-squared", "Adj R-squared", "F-statistic", "p-value"),
  Value = c("0.8428 (df=286)", "0.9022", "0.8974", "188.4 (df=14,286)", "< 2.2e-16")
)

kable(coef_data, format = "latex", booktabs = TRUE, digits = 4, align = "c", 
      caption = "\\textbf{Modelo 6}") %>%
  kable_styling(full_width = FALSE, position = "center", 
                latex_options = c("HOLD_position")) %>%
  column_spec(1, bold = TRUE)

kable(model_stats, format = "latex", booktabs = TRUE, align = "c", caption = NULL) %>%
  kable_styling(full_width = FALSE, position = "center", latex_options = c("HOLD_position")) %>%
  column_spec(1, bold = TRUE)


```

3.  [Problemas de multicolinearidade e autocorrelação]{.underline}

Como foi referido, os três primeiros modelos, dois dos quais tinham
potencial explicativo, tiveram que ser descartados. A
multicolineariedade foi detetada a partir do VIF e está presente nos
modelos 1 (devido à convivência pura entre as séries temporais de 2021 e
2011) e 3 (devido a uma correlação forte entre valor de venda e estado
de conservação do parque de habitação vago). A autocorrelação foi
verificada nos modelos 1 e 2 a partir da plotagem de resíduos e da
confirmação com o Durbin-Watson teste. Apresentamos os resíduos para os
modelos 1 (problemático) e 6 (não problemático).

```{r echo=FALSE, fig.width=8, fig.height=4}
par(mfrow=c(2,2))
  # Gráfico de resíduos2
  plot(MOD1$residuals,MOD2$fitted.values, main = "Modelo 2: Resíduos vs. Valores Ajustados", xlab="Valores ajustados", ylab="Resíduos")
  
  # Gráfico de resíduos2 
  plot(MOD1$residuals, main= "Modelo 1: Distribuição sequencial do modelo", xlab= "Observações", ylab="Resíduos")
  
  # Gráfico de resíduos2
  plot(MOD6$residuals,MOD2$fitted.values, main = "Modelo 2: Resíduos vs. Valores Ajustados", xlab="Valores ajustados", ylab="Resíduos")
  
  # Gráfico de resíduos2 
  plot(MOD6$residuals, main= "Modelo 1: Distribuição sequencial do modelo", xlab= "Observações", ylab="Resíduos")
  
  
```

## **Análise de duas variáveis**

Apresenta-se em seguida a resposta ao problema colocado na última parte
do enunciado. Num primeiro momento, as respostas serão feitas sobre um
modelo de regressão linear. Num segundo momento, sobre um modelo de
regressão logística. Em ambos os casos, o modelo utilizado será o
[**MODELO 6**]{.underline}.

Para uma variável contínua X1 e uma variável categórica x2 com mais de
duas categorias:

### Interpretação dos efeitos brutos e ajustados

1.  **X1**: variação populacional (contínua)

2.  [**EFEITO BRUTO**]{.underline}: quando todas as variáveis são zero,
    cada aumento na unidade da variável explicativa corresponde a um
    decréscimo de -0.13980 nas unidades da variável resposta, com um
    p-value de 3.3e-09.

3.  [**EFEITO AJUSTADO**]{.underline}: mantendo todas as outras
    variáveis fixas, o impacto na variável resposta é 0.0362195, e o
    p-value 0.05362.

4.  **X2:** vagos em bom estado em 2011 (categórica)

5.  [**EFEITO BRUTO**:]{.underline} quando todas as variáveis são zero:
    para a categoria de referência a variação na resposta é 6.2387 nas
    suas unidades, com um p-value \< 2e-16. Para a primeira categoria, a
    variação na resposta sofre um aumento de 2.1772 unidades em relação
    à categoria de referência, com um p-value de 7.23e-13. Para a
    segunda categoria, a variação na resposta sofre um aumento de 4.9030
    unidades em relação à categoria de referência, com um p-value de
    2e-16.

[**EFEITO AJUSTADO**:]{.underline} Analisa-se o impacto quando todas as
variáveis são 0, e as variáveis categóricas estão na categoria de
referência. Para a categoria de referência a variação na resposta é
-3.6483670, e o p-value \< 2e-16. Para primeira categoria, a variação na
resposta é 1.4823079 unidades mais do que na categoria de referência, e
o p-value 7.23e-13. Para a segunda categoria, a variação na resposta é
3.1813719 mais do que na categoria de referência, com um p-value de
7.23e-13.

### Passagem da segunda para a terceira categoria e construção de dois intervalos de confiança

A transição da segunda para a terceira categoria de $X_2$ está associada
a uma redução na variável resposta. O efeito estimado médio é de
aproximadamente **-1.7 unidades**.

-   **Intervalos de Confiança (IC):**
    -   **95% IC:** (-2.097, -1.301)
    -   **90% IC:** (-2.033, -1.365)

Ambos os intervalos indicam que o efeito é estatisticamente
significativo, uma vez que nenhum deles inclui o valor zero. Isso sugere
evidências consistentes de que indivíduos na segunda categoria de $X_2$
apresentam, em média, valores de resposta mais baixos do que aqueles na
terceira categoria.

### Existência de uma interação significativa entre X1 e X2

A variável contínua, para a categoria de referência, tem um efeito de
0.0362195 quase significativo (p-value 0.05362) na variável resposta.
Contudo, este impacto é diferente em função da categoria. Na categoria
1, o impacto é de 0.0362195 - 0.0402316 nas unidades da variável
resposta, mantendo todas as outras variáveis fixas. Na categoria 2,
temos um impacto de 0.0362195 - 0.0971813 na variável resposta, mantendo
todas as outras variáveis fixas. Por outras palavras, nestas duas
categorias, o impacto na variável resposta passa de ser positivo, como
acontecia na categoria de referência, a ser negativo, com um impacto
cada vez maior.

# [Modelo de regressão logística]{.underline}

Neste caso, o modelo utilizado foi o seguinte:
X2l\<-glm(variavel_logistica\~vagos_2011_cat, family="binomial",
data=datase)

Para uma variável contínua X1 e uma variável categórica com mais de duas
categorias:

## **Interpretação dos efeitos brutos e ajustados**

-   **X1:** variação populacional (contínua)

    [**EFEITO BRUTO**:]{.underline} quando todas as variáveis preditoras
    são 0, cada aumento de 1 unidade na variável explicativa está
    associado a uma diminuição nos odds do evento de exp(-0.022930),com
    p-value = 4.23e-07.

    [**EFEITO AJUSTADO**:]{.underline} Com o efeito ajustado, cada
    aumento de 1 unidade na variável explicativa está associado a uma
    diminuição nos odds do evento de exp(1.19541), mantendo todas as
    outras variáveis constantes.

-   **X2:** vagos em bom estado em 2011 (categórica)

[**EFEITO BRUTO**:]{.underline} para a categoria de referência, os odds
do evento ocorrer são exp(-1.7610), com significância estatística
(p-value = 6.84e-08). Para a primeira categoria, os odds do evento são
exp(1.9498) vezes maiores que na categoria de referência, com p-value =
6.59e-08.Para a segunda categoria, os odds do evento são exp(3.4139)
vezes maiores que na categoria de referência, com p-value = 2.86e-12.

[**EFEITO AJUSTADO**:]{.underline} Analisa-se o impacto quando todas as
variáveis são 0, e as variáveis categóricas estão na categoria de
referência. Para a categoria de referência, os odds do evento ocorrer
são exp(-4.063e+01),com p-value = 8.51e-10. Para a primeira categoria,
os odds do evento são exp(5.893e+00) vezes maiores do que na categoria
de referência, com p-value = 1.45e-05. Para a segunda categoria, os odds
do evento são exp(1.053e+01) vezes maiores do que na categoria de
referência, com p-value = 4.16e-06

## **Passagem da segunda para a terceira categoria e construção de dois intervalos de confiança**

A mudança da segunda para a terceira categoria de $X_2$ está associada a
uma redução significativa nas chances (odds) da resposta positiva. O
efeito estimado (em log-odds) é negativo, indicando uma diminuição nas
odds.

-   **Intervalos de Confiança (IC) para Log-Odds:**
    -   **95% IC:** (-7.164, -2.108)
    -   **90% IC:** (-6.756, -2.516)

Ambos os intervalos excluem o valor zero, confirmando que o efeito é
estatisticamente significativo em níveis de confiança de 95% e 90%. A
redução nas odds pode ser quantificada ao transformar os limites em odds
ratios, exponenciando os valores (e.g., $e^{-7.164}$ a $e^{-2.108}$ para
o 95% IC).

Esses resultados sugerem que a segunda categoria de $X_2$ está associada
a odds substancialmente menores de um resultado positivo em comparação
com a primeira categoria.

## **Existência de uma interação significativa entre X1 e X2**

A variável contínua, para a categoria de referência, tem um efeito quase
significativo na variável resposta, com p-value: 0.3173 e um impacto
exp(-4.063e+01). Mas este impacto é diferente em função da categoria. Na
categoria 1, temos um impacto de exp(-4.063e+01-1.573e-01) na variável
resposta, mantendo todas as outras variáveis fixas. Na categoria 2,
temos um impacto de exp(-4.063e+01-2.503e-01) na variável resposta,
mantendo todas as outras variáveis fixas

# [**Conclusões**]{.underline}

Este trabalho demonstrou que o fenómeno dos alojamentos vagos é
heterogêneo e ressalta a necessidade de políticas adaptadas às
características locais, evitando soluções genéricas que podem não ser
eficazes em todas as situações. Os resultados dos modelos apontam para
uma miríade de causas que poderão ser abordadas em sede de política
pública de habitação e de território. Entre os quais, se destacam:

-    Em áreas densamente povoadas, políticas de incentivo à reabilitação
    de imóveis tendem a ser mais eficazes, enquanto que em regiões com
    crescimento populacional tende a haver uma reocupação de imóveis em
    bom estado. Já os territórios em declínio demográfico enfrentam
    dificuldades para aproveitar o estoque de imóveis vagos disponíveis.

-   A atração de investimentos é mais eficaz em locais com baixa
    proporção de imóveis vagos em bom estado, enquanto, em áreas com
    maior peso desses imóveis, são necessárias estratégias
    complementares, como qualificação territorial e promoção de usos
    alternativos. Além disso, é crucial regular o uso de imóveis vagos
    em áreas com forte especulação para evitar sua retenção no mercado.
